【裁判字號】    95,判,1295
【裁判日期】    950817
【裁判案由】    營利事業所得稅
【裁判全文】
最  高  行  政  法  院  判  決
                                     95年度判字第01295號
上  訴  人  蔡氏西點有限公司
代  表  人  甲○○○
訴訟代理人  張堂歆律師
被 上訴 人  財政部臺灣省北區國稅局
代  表  人  許虞哲
上列當事人間因營利事業所得稅事件，上訴人對於中華民國94年
3月16日臺北高等行政法院93年度訴字第71號判決，提起上訴。
本院判決如下：
    主  文
上訴駁回。
上訴審訴訟費用由上訴人負擔。
    理  由
一、本件上訴人民國（下同）86年度營利事業所得稅結算申報，
    因經被上訴人核定上訴人有漏報營業收入，並按查得之資料
    認定營業成本為新台幣（下同）63,392,582元，營業毛利為
    25,144,686元，減除依查帳核定之營業費用19,759,838元，
    核定營業淨利為5,384,848元，加計非營業收入52,582元，
    減除非營業損失1,449,766元，核定全年課稅所得額為3,987
    ,664元，應補徵稅額為981,661元，並以漏報營業收入44,44
    8,025元及利息收入276元，按所漏稅額處以0.8倍罰鍰計789
    ,500元。上訴人不服，循序提起行政訴訟，遭原審判決駁回
    ，遂提起本件上訴。
二、上訴人在原審起訴意旨略以：（一）上訴人86年度營利事業
    所得稅係委託記帳人紀素美代理，而帳冊、憑證則由其保管
    ，其後紀素美因故入監服刑（91年2月1日至92年1月4日於龍
    潭女子監獄），導致上訴人無法於期限內取得帳冊供核，而
    紀女入監服刑一事，是上訴人事後追問所知。（二）課稅行
    政處分，應以人民最有利者為之，故上訴人主張營業成本依
    同業利潤標準核定於法有據。然被上訴人以所謂查得資料核
    定營業成本為63,392,582元，致與同業利潤標準核定比較，
    上訴人增加所得3,895,742元。並營業費用之核定，被上訴
    人主張與事實尚有出入。（三）漏報營業收入，並非當然漏
    報所得，故上訴人主張先確定營利所得，再行罰鍰，以昭公
    允。為此，訴請撤銷訴願決定及原處分等語。
三、被上訴人則以：（一）上訴人86年度營利事業所得稅結算申
    報案，原申報營業收入淨額46,205,816元，營業成本6,935,
    866元，全年所得額為虧損8,901,042元，後因為新竹市稅捐
    稽徵處查得其漏報銷售額44,448,025元（含稅），上訴人乃
    更正申報營業收入淨額90,653,841元，營業成本70,500,492
    元，營業費用19,891,790元，全年所得額為虧損1,137,701
    元，經被上訴人原查核定營業收入淨額為88,537,268元，營
    業成本為63,392,582元。上訴人雖請求營業成本部分按同業
    利潤標準核定應為67,288,324元，且於申報時出具承諾書，
    同意營業成本按同業利潤標準核定，惟就上訴人更正後營業
    成本70,500,492元，原查加計由營業費用轉入之具有營業成
    本性質之修繕費28,104元、雜費41,632元、保險費215,592
    元、折舊452,487元，轉出旅費1,080,000元，並剔除進貨憑
    證不合6,764,837元、普通收據超限888元，核定營業成本為
    63,392,582元，依所得稅法施行細則第81條依查得資料核定
    營業成本並無不符。又本件上訴人就系爭當年度營利事業所
    得稅提起復查時，經被上訴人通知上訴人於91年5月14日提
    示帳證供核，取有雙掛號送達回執附卷可稽，上訴人復申請
    展延至91年6月13日提示，惟上訴人仍未提示帳證備查，故
    仍予以維持，訴願時亦未提示帳證備查，仍遭維持。嗣雖曾
    再提出帳證乙箱，然經再查對相關營業費用相關憑證，就原
    核剔除部分加以審酌，原核定並無違誤；而上訴人所稱營業
    費用與事實尚有出入，然未能提出相關證據。（二）至於罰
    鍰部分係因新竹市稅捐稽徵處查得漏報營業收入44,448,025
    元及另查得漏報利息收入276元，且上訴人於88年4月30日出
    具同意書承諾漏報營業收入及利息在案，是處以罰鍰789,50
    0元，應予維持等語，資為抗辯。
四、原審斟酌全辯論意旨及調查證據之結果，以：（一）主管機
    關並無推計課稅之義務，而本件既然上訴人提供帳證經被上
    訴人檢視後，認為可以認定，上訴人又不能說明上開由其自
    己提供之帳證有無不可查核之處，從而被上訴人依上訴人申
    報之資料予以調整、剔除所為如附表之核定，於法並無不合
    。（二）上訴人本稅之漏稅違章事實既經認定屬實，被上訴
    人依所得稅法第110條第1項之規定對上訴人處以罰鍰，即屬
    有據，又其裁罰金額之裁量（即處以漏稅額0.8倍之罰鍰）
    也無裁量濫用、裁量逾越或裁量怠惰之違法，自屬合法。從
    而，原處分於法並無違誤，訴願決定予以維持，亦無不合，
    而為駁回上訴人在原審之訴之判決。
五、上訴人上訴意旨復以：（一）原判決於第5頁至第7頁僅闡述
    所得稅法之意義，惟法律如何適用到系爭案件，則無具體論
    述與分析，是原判決僅泛稱：上訴人提供帳證經被上訴人檢
    視後，認為可以核實認定，上訴人又不能說明上開由其自己
    提供之帳證有無不可查核之處，從而被上訴人依上訴人申報
    之資料予以調整、剔除所為如附表之核定，於法並無不合云
    云，顯有判決不適用法規或適用不當、判決不備理由等之當
    然違背法令。（二）上訴人已依規定辦理結算申報，於稽徵
    機關進行調查時，通知提示有關各種證明所得稅之帳簿、文
    據而未依限提示，則應適用所得稅法第83條第3項規定，然
    原判決認定事實及適用法條，竟違背上開法令，是即有違背
    行政訴訟法第243條第1項、第2項第6款之違背法令。（三）
    原判決認在同一事件核定稅額時，是採依查得資料或依同業
    利潤標準核定所得額，稅捐機關依所得稅法施行細則第81條
    第1項之規定，固可自行決定，然依客觀經驗法則或法理，
    斷不可分割使用。惟原處分及復查決定卻分開適用，而原判
    決未能詳查該情事而為不利於上訴人之判決，顯有判決理由
    矛盾及不備之違法。（四）原判決就本稅部分應予撤銷，則
    罰鍰部分即失所附麗，被上訴人依所得稅法第110條第1項對
    上訴人處以罰鍰，即屬無據，且其裁罰金額之裁量誠屬裁量
    濫用、裁量逾越或裁量怠惰之違背法令。為此，訴請廢棄原
    判決，撤銷訴願決定及原處分等語。
六、本院查：
（一）按「納稅義務人應於每年二月二十日起至三月底止，填具
      結算申報書，向該管稽徵機關，申報其上一年度內構成綜
      合所得總額或營利事業收入總額之項目及數額，以及有關
      減免、扣除之事實，並應依其全年應納稅額減除暫繳稅額
      及尚未抵繳之扣繳稅額，計算其應納之結算稅額，於申報
      前自行繳納。但短期票券利息所得之扣繳稅款不得減除。
      」另「稽徵機關進行調查或復查時，納稅義務人應提示有
      關各種證明所得額之帳簿、文據；其未提示者，稽徵機關
      得依查得之資料或同業利潤標準，核定其所得額。」「納
      稅義務人已依規定辦理結算申報，但於稽徵機關進行調查
      時，通知提示有關各種證明所得額之帳簿、文據而未依限
      期提示者，稽徵機關得依查得之資料或同業利潤標準核定
      其所得額；嗣後如經調查另行發現課稅資料，仍應依法辦
      理。」「本法第八十三條所稱之帳簿文據，其關係所得額
      之一部或關係課稅年度中某一期間之所得額，而納稅義務
      人未能提示者，稽徵機關得就該部分依查得資料或同業利
      潤標準核定其所得額。」分別為行為時所得稅法第71條第
      1項、第83條第1項、第3項及同法施行細則第81條所明定
      。查上述所得稅法施行細則規定乃關於母法第83條之細節
      性規定，核與母法該條規定意旨無違，爰予援用。又所謂
      未提示，兼指帳簿文據全部未提示，或雖提示而有不完全
      、不健全或不相符者均有其適用，復經本院著有61年判字
      第198號判例可循。查稅務案件因具有課稅資料多為納稅
      義務人所掌握，稽徵機關取得直接課稅資料容有相當困難
      之事務本質，故行為時所得稅法乃於第71條明文規定關於
      納稅義務人應為誠實申報之協力義務，及於第83條課予營
      利事業之納稅義務人應提供帳簿文據之協力義務，並賦予
      稽徵機關於納稅義務人違反提供帳簿文據之協力義務時，
      具有依查得之資料或同業利潤標準核定其所得額之職權。
      又營利事業所得稅之納稅義務人依法既有為營利事業收入
      總額之項目、數額、有關減免、扣除等事項之稅捐申報義
      務，且基於上述為此協力義務規範之目的，則納稅義務人
      就其所為稅捐申報之內容自應對其發生相當之拘束力；並
      依行為時所得稅法第83條規定，於納稅義務人未能為提供
      帳簿文據之協力時，稽徵機關所具有者為依查得之資料或
      同業利潤標準核定所得額之職權，而非僅得依同業利潤標
      準為核定之義務；換言之，上述行為時所得稅法第83條規
      定，乃是為防止納稅義務人藉由不履行協力義務逃避應納
      稅捐，致破壞平等課稅及稽徵機關課稅經濟之目的而為，
      至其中所稱之同業利潤標準則僅是一種推計標準；故於納
      稅義務人未能為提示帳簿文據之協力義務時，稽徵機關若
      得依納稅義務人申報內容及其他查得資料而為核定，則此
      核定性質上自屬所得稅法第83條所稱「依查得之資料」而
      為之核定。
（二）經查：本件上訴人曾於86年度營利事業所得稅結算申報時
      出具承諾書，表示關於營業成本部分，因帳載不全與會計
      憑證無法核對，同意依查得資料或依同業利潤標準核定；
      而被上訴人係依上訴人更正後之營業成本申報資料及查得
      之帳簿憑證予以調整，核定營業成本為63,392,582元（詳
      如附表所示，金額高於按同業利潤標準毛利率計算之營業
      成本），並查帳核定營業費用（詳如附表所示）等情，為
      原審依調查證據之辯論結果所認定之事實；本件上訴人既
      已自承其帳載不全與會計憑證無法核對，則其就營業成本
      部分顯未能提示完全之帳簿憑證，並被上訴人確曾通知上
      訴人提示帳證，然上訴人均未提示，故依上開所述，稽徵
      機關就其營業成本部分依行為時所得稅法第83條按查得資
      料為核定，即無不合；並依上開所述，稽徵機關依行為時
      所得稅法第83條規定為核定時，具有得依查得之資料或同
      業利潤標準為核定之職權，而非僅得依同業利潤標準為核
      定，故上訴意旨執行為時所得稅法第83條規定，主張被上
      訴人應按同業利潤標準為營業成本之核定云云，自無可採
      ；至原審判決關於協力義務之諸多闡述，或與本件上訴人
      之爭執無相當之關聯，然其既已就稽徵機關並無按同業利
      潤標準為推計課稅之義務為說明；而未就本件事實與行為
      時所得稅法第83條規定之關係為闡述部分，又因與判決結
      論無影響，故尚難因此而謂原判決有不適用法規、適用不
      當或不備理由之違法。另依上述行為時所得稅法施行細則
      第81條規定，稽徵機關本得僅就關係所得額之一部如本件
      之營業成本部分，依所得稅法第83條規定為核定，僅是依
      行為時營利事業所得稅查核準則第6條第1項但書規定，其
      核定之所得額，不得超過當年度全部營業收入淨額依同業
      利潤標準核定之所得額。故本件被上訴人僅就營業成本部
      分依所得稅法第83條規定為核定，另關於營業費用部分則
      按帳證核實認定，並因其因此核定之所得額亦低於按同業
      利潤標準淨利率核定之所得額（本件上訴人經核定之營業
      淨利率為百分之6.08），即與上述規定無違；上訴意旨據
      以指摘原判決有理由不備及矛盾之違法云云，即無可採。
      另依原審確定之事實，本件上訴人既有漏報收入情事，故
      被上訴人依行為時所得稅法110條第1項規定，並參酌財政
      部訂頒之裁量基準即稅務違章案件裁罰金額或倍數參考表
      ，對上訴人處以所漏稅額0.8倍之罰鍰，自無裁量濫用、
      怠惰或逾越之違法，上訴意旨就此原審判決已為論述之事
      項，再為爭執，自無可採。
（三）綜上所述，原審判決將訴願決定及原處分均予維持，並駁
      回上訴人在原審之訴，核與該案應適用之法規及判例解釋
      ，並無違背。上訴論旨指摘原判決違法，求為廢棄，為無
      理由，應予駁回。
據上論結，本件上訴為無理由，依行政訴訟法第255條第1項、第
98條第3項前段，判決如主文。
中    華    民    國    95    年    8     月    17    日
                  第四庭審判長法  官  高  啟  燦
                              法  官  黃  璽  君
                              法  官  廖  宏  明
                              法  官  楊  惠  欽
                              法  官  林  樹  埔
以  上  正  本  證  明  與  原  本  無  異
中    華    民    國    95    年    8     月    18    日
                              書記官  張  雅  琴


司法院資訊處製作；財團法人民間司法改革基金會備份。
